【裁判字號】    97,台上,274
【裁判日期】    970117
【裁判案由】    違反公職人員選舉罷免法
【裁判全文】
最高法院刑事判決              九十七年度台上字第二七四號
上 訴 人  台灣高等法院花蓮分院檢察署檢察官
被    告  甲○○
上列上訴人因被告違反公職人員選舉罷免法案件，不服台灣高等
法院花蓮分院中華民國九十六年十月五日第二審更審判決（九十
六年度選上更(一)字第一號，起訴案號：台灣花蓮地方法院檢察署
九十四年度選偵字第三四、三六、三七號），提起上訴，本院判
決如下：
    主  文
原判決撤銷，發回台灣高等法院花蓮分院。
    理  由
本件原判決認定被告甲○○有其事實欄所記載之犯行，因而撤銷
第一審關於被告之科刑判決，改判仍論以被告共同連續對於有投
票權之人交付賄賂，而約其投票權為一定之行使罪，處有期徒刑
一年二月，褫奪公權四年，減為有期徒刑七月，褫奪公權二年，
緩刑四年，並諭知適當之從刑；固非無見。
惟查：(一)、證人恐因陳述致自己或與其有刑事訴訟法第一百八十
條第一項關係之人受刑事追訴或處罰者，得拒絕證言，同法第一
百八十一條定有明文。證人此項拒絕證言權，旨在免除其因陳述
不實而受偽證之處罰、或不陳述而受罰鍰處罰之兩難困境。為確
保證人此項拒絕證言權，民國九十二年二月六日修正公布之刑事
訴訟法第一百八十六條第二項，增訂法院或檢察官有告知證人之
義務。此項規定係為保護證人權利，兼及當事人之訴訟利益而設
，如法院或檢察官未先踐行此項告知義務，而逕行告以具結之義
務及偽證之處罰並命朗讀結文後具結，無異剝奪證人此項拒絕證
言權，所踐行之訴訟程序自有瑕疵。原判決援引證人陳明發、余
遠智於偵查中之證詞，為被告不利之論斷（見原判決第三頁第三
行至第四頁第一行）。然原判決認定陳明發、余遠智與被告係共
同正犯，則陳明發、余遠智以證人身分所為有關本案投票行賄罪
行之陳述，自亦有致其自己受刑事追訴或處罰之可能。經查，第
一審檢察官於九十四年十一月二十九日偵訊期日使共同正犯陳明
發、余遠智以證人身分具結作證（見選偵字第三六號卷第四五、
五三頁），並未踐行上開告知義務，有當日訊問筆錄可稽。此項
違反告知義務所取得之證人供述證據，是否仍具有證據能力？抑
或應依刑事訴訟法第一百五十八條之四規定予以斟酌審認，不無
研求之餘地。原判決未予闡述說明詳為論述，即逕採為證據，自
有未洽。(二)、犯罪在新刑法施行前，於新刑法施行後為判決者，
緩刑之宣告，應適用新刑法第七十四條之規定，經本院於九十五
年五月二十三日刑事庭第八次會議決議在案。原判決認定被告所
犯共同連續對於有投票權之人交付賄賂，而約其投票權為一定行
使之犯行之時間，係在新刑法施行前之九十四年十一月間，其於
新刑法施行後之九十六年十月五日判決，卻於理由第三段(四)之(3)
載稱：「緩刑之宣告：綜合比較新舊刑法有關權利義務之規定，
以修正前刑法有利於被告。」而援引修正前刑法第七十四條第一
款之規定，對被告宣告緩刑四年（見原判決第五頁第二四、二五
行、第七頁第六、七行），所持見解，併有可議。(三)、科刑之判
決書，對於犯罪事實必須詳記認定，而後於理由內敘明其認定犯
罪事實所憑之證據及其認定之理由，方足以資論罪科刑。其所載
事實、理由與所宣告之主文，尤必互相一致，若僅於理由內敘明
其有犯罪之證據，而事實欄並未認定，僅於主文宣告其罪刑，而
事實理由均未記載，則主文亦失其根據，均與法定程式不合，其
判決即難謂適法。原判決理由三之(三)略謂，被告先後多次投票行
賄犯行，時間緊接，所犯又係構成要件相同之罪，顯係基於概括
犯意反覆為之，應依連續犯規定論以一罪云云，主文並為相同之
揭示（見原判決第五頁第一至七行，第一頁主文欄第二行）。然
於事實欄對於被告先後多次犯行係出於概括犯意乙情，並未為明
白認定（見原判決第一、二頁，事實欄第一段），洵有事實與主
文、理由矛盾之違失。(四)、犯最重本刑為五年以下有期徒刑以下
之刑之罪，依中華民國九十六年罪犯減刑條例規定減為六月以下
有期徒刑、拘役者，方應適用同條例第九條規定，於為減刑裁判
時，併諭知易科罰金之折算標準。原判決論被告以共同連續對於
有投票權之人交付賄賂，而約其投票權為一定之行使罪，並依中
華民國九十六年罪犯減刑條例第二條第一項第三款、第七條規定
，就主刑部分處以有期徒刑一年二月，減為有期徒刑七月，並未
減至六月以下有期徒刑，復未併為諭知易科罰金之折算標準，乃
於據上論結欄贅引同條例第九條規定，容有失當。以上或為檢察
官上訴意旨所指摘，或為本院得依職權調查之事項，應認仍有撤
銷原判決發回更審之原因。
據上論結，應依刑事訴訟法第三百九十七條、第四百零一條，判
決如主文。
中    華    民    國  九十七  年    一    月   十七   日
                      最高法院刑事第十一庭
                          審判長法官  洪  文  章
                                法官  王  居  財
                                法官  郭  毓  洲
                                法官  黃  梅  月
                                法官  邱  同  印
      本件正本證明與原本無異
                                      書  記  官
中    華    民    國  九十七  年    一    月  二十一  日
                                                      Ｑ


司法院資訊處製作；財團法人民間司法改革基金會備份。
